【裁判字號】    99,易,3148
【裁判日期】    991118
【裁判案由】    重利
【裁判全文】
臺灣臺中地方法院刑事判決              99年度易字第3148號
公  訴  人  臺灣臺中地方法院檢察署檢察官
被      告  林煥庭
上列被告因重利案件，經檢察官提起公訴（99年度偵字第16102
號），本院判決如下：
    主    文
林煥庭乘他人急迫，貸以金錢，而取得與原本顯不相當之重利，
處拘役參拾日，如易科罰金，以新臺幣壹仟元折算壹日。
    事    實
一、林煥庭知悉可藉民間放款獲取重利，竟基於重利之犯意，乘
    黃聖凱因生意周轉困難，而急需現金周轉之際，於民國98年
    1 月間某日，在臺中市○○路與忠明南路口店名不詳之理容
    KTV 內，貸以新臺幣（下同）80萬元予黃聖凱，雙方並約定
    ，月息 5％（換算年息為年利率60％），採預扣之方式，即
    先扣除前開80萬元內之 4萬元，作為第一期之利息。嗣於98
    年 1月10日上午10時許，林煥庭將其提領自臺中縣大里市農
    會帳戶內之76萬元，依黃聖凱之指示，以電匯方式，匯入戶
    名為黃中志（為黃聖凱之兄）所有台新銀行彰化分行、帳號
    00000000000000號帳戶內。當日晚上，其等相約於臺中市之
    某茶藝館，再由黃聖凱當場交付，以黃中志為發票人，票載
    發票日為98年1月23日，票面金額為80萬元之支票1紙，並由
    黃聖凱在該支票背後背書，作為擔保。林煥庭因此而取得與
    原本顯不相當之重利。惟因前開支票到期後，於98年 3月24
    日經提示未兌現遭退票，嗣林煥庭向臺灣臺中地方法院檢察
    署對黃聖凱提出詐欺告訴，始知上情。
二、案經臺灣臺中地方法院檢察署檢察官自動檢舉偵查起訴。
    理    由
壹、程序部分：
    按被告以外之人於審判外之陳述，雖不符刑事訴訟法第 159
    條之1 至第159 條之4 規定，而經當事人於審判程序同意作
    為證據，法院審酌該言詞陳述或書面陳述作成時之情況，認
    為適當者，亦得為證據；當事人、代理人或辯護人於法院調
    查證據時，知有刑事訴訟法第159條第1項不得為證據之情形
    ，而未於言詞辯論終結前聲明異議者，視為有前項之同意，
    同法第159條之5已明揭其旨。本件下列所引事證，檢察官及
    被告於本院審理全程，對以之作為本案之證據均無異議，本
    院審酌其等作成之情況，未見有何不適當之情形，是皆得為
    證據，合先敘明。
貳、實體部分：
一、訊據被告林煥庭，固坦承有於前揭時、地貸以上開款項予告
    訴人黃聖凱，並自告訴人處預扣收取 4萬元之利息等情不諱
    ；惟矢口否認有何重利犯行，辯稱：當初黃聖凱要跟伊借錢
    ，是透過訴外人朱正華，他們二人是工作伙伴，且互相有生
    意往來，伊與朱正華是連襟關係，並伊是作裝潢設計的。黃
    聖凱透過朱正華向伊詢問，要跟伊借調資金軋票，黃聖凱跟
    伊拜託，希望伊能讓他方便，是因伊與朱正華是連襟關係，
    伊才願意借錢給黃聖凱。伊確實有借八十萬元給黃聖凱，利
    息是黃聖凱自己跟伊協議要這樣補貼 5％的利息，因為伊做
    工程的，有先扣利息的習慣。本件渠等約定是黃聖凱只借一
    期一個月，同時他也同意依照伊工程的慣例，以現金扣 5％
    的方式進行，在伊認為伊做工程也都是這樣請款，所以伊認
    為合理，伊實在不清楚這樣會觸犯刑法的重利罪，現金一個
    月扣 5％在伊之行業是常態云云。然查，上揭事實，業據告
    訴人即證人黃聖凱於偵查時證述綦詳；並有竹崎鄉農會為付
    款人，票面金額80萬之支票（票號： FA0000000、發票日：
    98年 1月23日）、臺灣票據交換所退票理由單，臺中縣大里
    市農會匯款單據（均為影本）各 1件在卷足稽；足見被告確
    有於前揭時、地貸以上開款項予告訴人，並自告訴人處預扣
    而收取1期1個月 4萬元利息之事實。被告雖以上揭情詞置辯
    ；惟按被告與告訴人黃聖凱初確不相識，且告訴人黃聖凱於
    偵查中證稱：「我跟訴外人朱正華有生意上往來，是透過他
    的介紹。」等語，按衡諸常情，被告與告訴人僅係透過第三
    人介紹認識，既無血緣亦非密友，焉有毫無代價，借支金錢
    之理。況被告最初於偵查中亦曾自承從96年間認識告訴人，
    告訴人曾向伊多次借錢周轉等語在卷。再者，被告與告訴人
    係經朋友介紹認識的朋友，並無仇隙，為被告及告訴人於偵
    查中供承甚明，則告訴人非但無誣陷被告入罪之理，且倘若
    被告在被害人需錢孔急時，尚無息貸與告訴人金錢，依常情
    ，告訴人理當心存感激，何以甘冒誣告之刑事責任而於檢察
    官偵訊時指陳被告收取重利之理。又以現為低利率之社會經
    濟實情，金融機構除少數貸款（如信用卡、現金卡等無擔保
    之短期、小額之授信）利率高於10%外（但均未逾20%），多
    數貸款利率均在10%以下，及一般民間貸款多為3分利（即月
    息3%）等公眾週知之金融市場動態等情狀相較，被告就此部
    分收取之利息，顯較一般債務之利息有特殊之超額，屬與原
    本顯不相當之重利，核屬重利無疑。至被告另所辯稱之：依
    照伊作工程的慣例，都是以現金扣 5％的方式進行請款，所
    以伊認為合理，因現金一個月扣 5％在伊之行業是常態云云
    。然查，告訴人黃聖凱並非從事裝潢設計業，此為被告所自
    陳，縱使被告從事之裝潢設計業於請款時有現金預扣5%之慣
    例，在告訴人並非亦從事裝潢設計業且本件復非在告訴人欲
    向被告請領工程款項之情下，自難以被告所指其從事行業有
    上開慣例即遽為有利被告之認定。綜上所述，被告前揭所辯
    ，均不足採信，本案事證明確，被告上揭重利犯行，應堪以
    認定。
二、核被告所為，係犯刑法第344 條之重利罪。爰審酌被告乘被
    害人黃聖凱急迫之際，而盤削重利，貪圖不法利益，不惜觸
    法，紊亂經濟秩序，惡性非輕，犯後復否認犯行，惟念及被
    告貸放重利之對象僅有 1人，暨被告本件犯後，除前所預扣
    之重利外，本金均尚未獲清償等一切情狀，量處如主文所示
    之刑，並諭知易科罰金之折算標準。
據上論斷，應依刑事訴訟法第299條第 1項前段，刑法第344條、
第41條第1項前段，刑法施行法第1條之1第1項、第 2項前段，判
決如主文
本案經檢察官林于人到庭執行職務。
中    華    民    國    99    年    11    月    18    日
                  刑事第八庭  法  官  張智雄
以上正本證明與原本無異。
如不服本判決應於收受送達後10日內向本院提出上訴書狀，並應
敘述具體理由；其未敘述上訴理由者，應於上訴期間屆滿後20日
內向本院補提理由書（均須按他造當事人之人數附繕本）「切勿
逕送上級法院」。
                              書記官  黃舜民
中    華    民    國    99    年    11    月    30    日
附錄本判決論罪科刑之法條：
刑法第344條
乘他人急迫、輕率或無經驗貸以金錢或其他物品，而取得與原本
顯不相當之重利者，處1年以下有期徒刑、拘役或科或併科1千元
以下罰金。

司法院資訊處製作；財團法人民間司法改革基金會備份。
